【裁判字號】    99,上易,1159
【裁判日期】    991214
【裁判案由】    竊盜
【裁判全文】
臺灣高等法院臺中分院刑事判決        99年度上易字第1159號
上  訴  人  臺灣臺中地方法院檢察署檢察官
被      告  簡聯州
上列上訴人因被告竊盜案件，不服臺灣臺中地方法院99年度易字
第919號，中華民國99年7月21日第一審判決（起訴案號：臺灣臺
中地方法院檢察署99年度偵字第1336號），提起上訴，本院判決
如下：
    主  文
上訴駁回。
    理  由
一、公訴意旨略以：被告簡聯州（下簡稱被告）意圖為自己不法
    之所有，於民國98年9月6日凌晨5時許，以不明方法，開啟
    位於臺中市○區○○路1段56號之「中屋綠邑大樓」地下停
    車場鐵捲門，再駕駛其向「中國聯合小客車租賃有限公司嘉
    義分公司」（下稱中聯公司）所承租之車牌號碼3W-5422號
    自用小客車（下稱系爭小客車）侵入該大樓，並竊取該大樓
    管理委員會所有放置在大樓管理室內之監視器主機1部。得
    手後，再駕駛系爭小客車離開。嗣經該大樓管理員陳金亮發
    現失竊後報警，為警循線查獲。因認被告涉犯刑法第321條
    第1項第1款之夜間侵入住宅加重竊盜罪嫌。
二、按被告以外之人於審判外之陳述雖不符刑事訴訟法第159 條
    之1至之4等4條之規定，而經當事人於審判程序同意作為證
    據，法院審酌該言詞陳述或書面陳述作成時之情況，認為適
    當者，亦得為證據；當事人、代理人或辯護人於法院調查證
    據時，知有刑事訴訟法第159條第1項不得為證據之情形，而
    未於言詞辯論終結前聲明異議者，視為有前項之同意，同法
    第159條之5定有明文。立法意旨在於傳聞證據未經當事人之
    反對詰問予以核實，原則上先予排除。惟若當事人已放棄反
    對詰問權，於審判程序中表明同意該等傳聞證據可作為證據
    ；或於言詞辯論終結前未聲明異議，基於尊重當事人對傳聞
    證據之處分權，及證據資料愈豐富，愈有助於真實發見之理
    念，且強化言詞辯論主義，使訴訟程序得以順暢進行，上開
    傳聞證據亦均具有證據能力。本案下述所援引之其他證據，
    檢察官、被告於本案辯論終結前，均未爭執各該證據之證據
    能力，且各該證據又查無不法取供之情形，本院審酌各該證
    據作成時之情況，認亦適合作為本案之證據，依刑事訴訟法
    第159條之5第2項之規定，自有證據能力。
三、按犯罪事實應依證據認定之，無證據不得認定犯罪事實；又
    不能證明被告犯罪或其行為不罰者，應諭知無罪之判決，刑
    事訴訟法第154條第2項第301條第1項分別定有明文。又所
    謂認定犯罪事實之證據，係指足以認定被告確有犯罪行為之
    積極證據而言，該項證據自須適合於被告犯罪事實之認定，
    始得採為斷罪之資料；且如未能發現相當確實證據，或證據
    不足以證明，自不能以推測或擬制之方法，以為裁判之基礎
    ；而認定犯罪事實所憑之證據，雖不以直接證據為限，間接
    證據亦包括在內，然而無論直接證據或間接證據，其為訴訟
    上之證明，須於通常一般人均不致有所懷疑，而得確信其為
    真實之程度者，始得據為有罪之認定，倘其證明尚未達到此
    一程度，而有合理之懷疑存在時，即難遽採為不利被告之認
    定（最高法院76年臺上字第4986號判例參照）。又事實審法
    院對於證據之取捨，依法雖有自由判斷之權，然積極證據不
    足證明犯罪事實時，被告之抗辯或反證縱屬虛偽，仍不能以
    此資為積極證據應予採信之理由（最高法院30年上字第482
    號判例意旨參照）。另刑事訴訟法第161條第1項規定：檢察
    官就被告犯罪事實，應負舉證責任，並指出證明之方法。因
    此，檢察官對於起訴之犯罪事實，應負提出證據及說服之實
    質舉證責任。倘其所提出之證據，不足為被告有罪之積極證
    明，或其指出證明之方法，無從說服法院以形成被告有罪之
    心證，基於無罪推定之原則，自不能為被告有罪之判決。
四、公訴意旨認被告涉犯夜間侵入住宅加重竊盜罪嫌，無非係以
    ：被告供承其向中聯公司承租系爭小客車，並曾到過臺中市
    ○○路之事實，證人即告訴代理人陳金亮（下以姓名稱之）
    於警詢、偵訊時之指述，證人即中聯公司營業員沈婉美（下
    以姓名稱之）之證述，被告國民身分證、駕駛執照、中聯公
    司租車契據等影本各1張、臺中市警察局第一分局勘察報告
    、內政部警政署刑事警察局鑑驗書各1份及監視器錄影翻拍
    照片5張及證人即被告友人陳泰宇（下以姓名稱之）證稱：
    伊認識簡聯州，伊沒有於上揭時、地，竊取監視器主機，伊
    以前有在向上路住過3個地方，伊於98年9月6日沒有駕駛簡
    聯州承租的車子到中屋綠邑大樓等，為其主要論據。
五、本件訊之被告堅決否認涉有上揭竊取「中屋綠邑大樓」監視
    器主機之犯行，辯稱：案發當時，伊人在臺中市○○路與美
    村路口之網咖店上網，伊租得系爭小客車後曾將之借與陳泰
    宇，而陳泰宇住過向上路之「中屋綠邑大樓」等語。經查：
（一）陳金亮於警詢、偵訊時固指述：伊是位於臺中市○區○○
      路1段56號「中屋綠邑大樓」社區之警衛，於98年9月5日
      （週六）中午12時下班離開該大樓管理室，至同年月6日
      上午8時50分，發現該大樓管理室放置於警衛桌下之監視
      器主機遭竊，門窗沒有遭破壞跡象，連放主機的鐵櫃門也
      沒損壞，都鎖好好的，該社區住戶外出均用感應磁卡進出
      ，伊上班時間為週一至週五早上7時30分至下午5時30分，
      週六、週日為上午9時至12時止，伊發現該主機遭竊後有
      報警，經鑑識人員到場採證，並未發現指紋，該監視器主
      機有加裝防盜保全系統，研判歹徒知道如何將防盜器開關
      關閉，以致無法讓警報器鳴響等語（參警卷第2、3頁、偵
      卷第22、23頁）。據上，陳金亮並未目擊本件竊盜案件之
      發生經過，且未曾見到竊取上開大樓監視器主機之嫌疑人
      ，再其對於電腦主機失竊之確切時間是否即為起訴書所載
      之98年9月6日凌晨5時許，亦不能為證明。本院尚難依陳
      金亮之指述，遽為不利被告之認定。
（二）本件依陳金亮上揭指述內容可知，上開監視器主機遭竊之
      時間應係在98年9月5日中午12時起，迄同年月6日上午8時
      50分許之間之某不詳時刻；再依陳金亮所述，該「中屋綠
      邑大樓」門窗於遭竊過程中，並未有遭破壞之跡象，且放
      置該主機之鐵櫃門亦未遭損壞，而該社區住戶外出均用感
      應磁卡進出，則該竊取電腦主機之嫌犯顯然持有該大樓門
      禁感應磁卡或具備破解方法，且熟知該大樓管理室主機放
      置位置，及如何解除防盜保全系統等情，亦堪認定。而經
      本院向「中屋綠邑大樓」函詢是否留存有感應磁卡進出大
      門之電腦紀錄結果，經覆以因大樓未裝設電腦通行紀錄器
      ，另社區監視錄影設備遭竊，故無法提供（參本院卷第23
      頁，中屋綠邑管理委員會99年9月15日中屋（99）管字第
      0915號函），故本院自亦無從查知上揭電腦主機可能失竊
      時段內曾進出「中屋綠邑大樓」之人員。
（三）依臺中市警察局第一分局勘驗位於臺中市○區○○路1段
      56號「中屋綠邑大樓」對面大樓於98年9月5日中午12時起
      ，迄同年月6日上午8時50分許之監視錄影器所翻拍照片5
      張（參警卷第17至19頁），固發現於98年9月6日上午5時
      26分有可疑之系爭小客車自「中屋綠邑大樓」地下車道駛
      出畫面，然依上揭監視翻拍照片固可證當時駕駛系爭小客
      車之駕駛人係持有該大樓門禁感應磁卡及車道進出遙控器
      ，或具備其他破解方法，始能在未破壞該車道管制、大門
      門鎖情形下，駕駛車輛自由出入該社區。然此究與該車駕
      駛人是否即涉有本案竊盜犯行，並無必然關係，本案竊嫌
      應係持有該社區門禁感應磁卡或具有破解方法，而得自由
      進出大樓管理室之人，有如前揭。從而，本件尚難以系爭
      小客車因非該社區住戶用車，進而推認駕駛者即係竊盜犯
      嫌。
（四）被告迭自偵查、原審及本院審理時，固坦承系爭小客車係
      伊因兒子將在臺中就學，始於98年9月3日晚上8時許，從
      嘉義承租該車北上幫忙找尋適合承租之房子，該車一直使
      用到同年9月7日晚上等語，核與陳泰宇證述：被告於98年
      9月初曾來伊位於臺中巿向上路1段268號7樓之3住處住處
      了2、3天，伊跟簡聯州是一起從嘉義上來，當時因為簡聯
      州要到臺中找工作，還要幫他兒子找租房子的地方，需要
      交通工具才去租用這部車，伊有跟簡聯州一起去租車等語
      （參原審卷第28頁）、沈婉美證述被告承租上開車輛經過
      等情（參警卷第7頁）互核相符，復有被告承租該車時所
      留之國民身分證、駕駛執照、中聯公司租車契據等影本各
      1張在卷可稽（參原審卷第9、10頁）。依此固然可證被告
      於上開監視器主機遭竊之時間係自98年9月5日中午12 時
      起，迄同年月6日上午8時50分許之時段內，因承租而持用
      系爭小客車一情。然被告自始均堅詞否認曾駕駛系爭小客
      車進入「中屋綠邑大樓」竊取監視器主機等語，而因被告
      已承認出面承租上開車輛，則依據臺中市警察局第一分局
      出具之勘察報告、及內政部警政署刑事警察局鑑驗書載明
      自中聯公司調閱系爭小客車之租賃契約書採獲1枚指紋經
      鑑定結果係被告簡聯州所有一情，僅能證明被告係出面承
      租該車之人，並不能依此推認被告即係本案竊盜之行為人
      。而被告乃嘉義巿民，且未見曾長期居住於臺中市區，此
      有其年籍資料在卷可稽，又其乃因子女緣故而短期前至臺
      中市而借住陳泰宇住處數日，又未曾居住於「中屋綠邑大
      樓」中，則本件自應再查明有無其他證據得以證明被告得
      在未破壞門窗情形下，持有該臺中市○○路○段56號「中
      屋綠邑大樓」社區門禁感應磁卡或以其他破解方式自由出
      入偷竊，惟經本院向「中屋綠邑大樓」函詢是否留存有感
      應磁卡進出大門之電腦紀錄結果，經覆以因大樓未裝設電
      腦通行紀錄器，另社區監視錄影設備遭竊，故無法提供，
      已如前揭；故本件自亦無從查知上揭電腦主機失竊時，被
      告是否曾持該大樓感應磁卡或以其他破解方法進出「中屋
      綠邑大樓」。
（五）查被告初於檢察官99年1月13日偵訊時，固辯稱：陳泰宇
      以前住在臺中巿向上路，他有那棟大樓停車場的遙控器，
      可以進去那棟大樓，他有1臺電腦放在那棟大樓裡，陳泰
      宇找伊一起去，伊有跟陳泰宇去，但伊在大樓外面等等語
      （參偵卷第6、7頁）；嗣後於同年月19日偵查中及原審審
      理時改稱：陳泰宇有無進去該大樓，伊也不知道，當時伊
      人在臺中市的網咖，系爭小客車曾借給陳泰宇使用，因為
      陳泰宇提及要去一間他以前住過的大樓，留有一臺電腦在
      裏面，需要回去搬，才向伊借車等語（參偵卷第17頁、原
      審卷第12頁），其前後辯解雖屬不一，然因被告之抗辯縱
      屬虛偽，仍不能以此資為積極證據應予採信之理由。況且
      ，依被告上開於第1次偵查庭所述：有跟陳泰宇去該大樓
      ，但伊在大樓外面等云云，亦顯與前揭臺中市警察局第一
      分局勘驗位於臺中市○區○○路1段56號「中屋綠邑大樓
      」對面大樓於98年9月5日中午12時起，迄同年月6日上午8
      時50分許之監視錄影器翻拍照片5張，發現於98年9月6日
      上午5時26分有可疑之系爭小客車自「中屋綠邑大樓」地
      下車道駛出畫面不符，因為該等畫面並無被告在該大樓外
      面等候之情形，亦甚明確。從而，被告事後改稱：車牌號
      碼3W-5422號自小客車曾借給陳泰宇使用，伊並未到現場
      等語，亦非全然不可採信。
（六）陳泰宇雖於偵查中曾證稱：伊認識簡聯州，伊沒有於上揭
      時、地，竊取監視器主機，伊以前有在向上路住過3個地
      方，伊於98年9月6日沒有駕駛簡聯州承租的車子到中屋綠
      邑大樓云云。然陳金亮於偵訊時結稱：伊認識陳泰宇，他
      曾住過「中屋綠邑大樓」，他住在向上路1段56號該大樓9
      樓之1，也住過11樓之2，住了幾個月，陳泰宇有該大樓停
      車場車道門之遙控器，該社區○○○○○道門遙控器沒有
      更換過遙控器密碼，陳泰宇搬離後，還曾經回來找伊聊天
      等語（參偵卷第22、23頁），佐以該「中屋綠邑大樓」門
      窗沒有遭破壞跡象，放置該主機之鐵櫃門，亦未遭損壞，
      該社區住戶外出均用感應磁卡進出，則該竊嫌顯然持有該
      大樓門禁感應磁卡或具其他破解方法，且熟知該大樓管理
      室主機放置位置，及如何解除防盜保全系統等情，亦經本
      院認定如上；據此可見，被告辯稱：系爭小客車曾借給陳
      泰宇使用，因為陳泰宇提及要去一間他以前住過的大樓，
      留有一臺電腦在裏面，需要回去搬等語，應非虛妄。雖陳
      泰宇矢口否認上情，然陳泰宇與本案有相當之利害關係，
      本難期陳泰宇自為不利己之供述，本院自無法依據陳泰宇
      上開證述，遽認被告前詞所辯，顯非可採。
（七）因本案全卷查無竊案現場之相關指紋、跡證、或系爭小客
      車車內相關使用指紋，亦未能證明被告究係如何進入該「
      中屋綠邑大樓」管理室行竊，承辦員警亦未起出贓物或查
      出銷贓管道等積極證據，單以被告係出面承租上開車輛之
      人，實無法使本院達到無合理懷疑而確信被告即為本案竊
      盜之人之程度。
六、綜上，本件公訴意旨所舉之證據，核均屬間接之情況證據，
    均無法積極證明被告確有及如何為竊盜行為，縱使被告所辯
    有反覆情形，然仍不能以此即資為被告有為本案竊盜之不利
    佐證。而刑事訴訟就犯罪事實之採證認定係採嚴格證明法則
    ，並其證明力須達無合理懷疑之程度，非如民事訴訟採取優
    勢證據原則。本案既無可直接證明被告確有於夜間侵入「中
    屋綠邑大樓」管理室竊取監視器主機之積極證據，被告復堅
    詞否認犯罪，則被告是否有為本案之竊盜行為，即不免有疑
    ，基於無罪推定之罪疑唯利被告原則，自不能遽為被告有罪
    之判決。因檢察官前揭所舉之證據，尚不足以使本院形成被
    告確有罪之心證。此外，本院在得依或應依職權調查證據之
    範圍內，復查無其他積極明確之證據，足以認定被告有檢察
    官所指之罪行，自屬不能證明被告犯罪。原審因而為被告無
    罪之諭知，並無不當。檢察官上訴意旨仍認被告涉有竊盜之
    行為，指摘原判決不當，為無理由，應予駁回。
據上論結，應依刑事訴訟法第368條，判決如主文。
本案經檢察官鍾宗耀到庭執行職務。
中    華    民    國    99    年    12    月    14    日
            刑事第二庭  審判長法  官  邱  顯  祥
                              法  官  張  國  忠
                              法  官  王  鏗  普
以上正本證明與原本無異。
不得上訴。
                              書記官  詹  雅  婷
中    華    民    國    99    年    12    月    14    日

司法院資訊處製作；財團法人民間司法改革基金會備份。
